臺灣臺南地方法院民事裁定
                                  109年度消債更字第332號
聲  請  人
即債務人    蔡汶瑞  
代  理  人  林家綾律師（財團法人法律扶助基金會律師） 
上列債務人因消費者債務清理事件聲請更生，本院裁定如下：
    主  文
債務人甲○○自民國一一０年五月十九日下午四時起開始更生程序
，並命司法事務官進行本件更生程序。
    理  由
一、按債務人不能清償債務或有不能清償之虞者，得依本條例所
    定更生程序，清理其債務；債務人無擔保或無優先權之本金
    及利息債務總額未逾新臺幣（下同）1,200萬元者，於法院
    裁定開始清算程序或宣告破產前，得向法院聲請更生；債務
    人對於金融機構負債務者，在聲請更生或清算前，應向最大
    債權金融機構請求協商債務清償方案，或向其住、居所地之
    法院或鄉、鎮、市、區調解委員會聲請債務清理之調解；法
    院開始更生程序之裁定，應載明其年、月、日、時，並即時
    發生效力；法院裁定開始更生或清算程序後，得命司法事務
    官進行更生或清算程序。消費者債務清理條例（下稱消債條
    例）第3條、第16條第1項前段、第151條第1項、第42條第1
    項、第45條第1項分別定有明文。　　
二、聲請意旨略以：聲請人即債務人於民國105年間罹患惡性腫
    瘤，於手術後，因健康及容貌因素，無法順利就業，於107
    年1月至108年4月間，無固定工作，僅於其他外燴業者需要
    人力時，擔任臨時工，每次工資約為3,000元。嗣自108年5
    月起自營阿瑞生炒花枝鱔魚，未辦理營業登記，而使用之店
    面係由聲請人之胞弟蔡文章代為承租，由聲請人負擔每月租
    金10,000元，平均月營業額47,717元，扣除營業成本後，每
    月平均淨利3,732元。聲請人尚有領取身心障礙補助，自107
    年至108年每月3,628元、自109年起每月3,772元。聲請人亦
    有領取防疫期間關懷弱勢生活補助，領取期間自109年4月起
    至6月止，每月1,500元，共計4,500元，以及於109年4月28
    日領取防疫期間自營作業者生活補助30,000元。聲請人於10
    9年7月14日具狀聲請前置調解，最大債權金融機構台新國際
    商業銀行股份有限公司表示聲請人無法負擔每個月還款10,0
    00元以上之還款方案，故未到庭致調解不成立。聲請人每月
    支出必要生活費用14,866元（以109年度臺南市低收入戶最
    低生活費用之1.2倍計之），且須扶養未成年之長子，扶養
    費用為14,866元（以109年度臺南市低收入戶最低生活費用
    之1.2倍計之）。聲請人名下財產僅有機車及自用小客車各
    一輛、郵局存款餘額800元、國泰人壽保單價值準備金112,8
    81元、南山人壽保單價值準備金70,477元，實無力清償債務
    。債務人係從事小規模營業活動，且未經法院裁定開始清算
    程序或宣告破產。爰依消債條例之規定，提出本件更生之聲
    請等語。
三、本院之判斷：
(一)按本條例所稱消費者，指5年內未從事營業活動或從事小規
    模營業活動之自然人；前項小規模營業指營業額平均每月20
    萬元以下者；又本條例第2條第1項所稱5年內從事小規模營
    業活動，係指自聲請更生或清算前1日回溯5年內，有反覆從
    事銷售貨物、提供勞務或其他相類行為，以獲取代價之社會
    活動，依其5年內營業總額除以實際經營月數之計算結果，
    其平均營業額為每月20萬元以下者而言，例如：平均月營業
    額未逾20萬元之計程車司機、小商販等即屬之，消費者債務
    清理條例第2條第1、2項及辦理消費者債務清理事件應行注
    意事項第1點分別定有明文。聲請人主張其自108年5月起自
    營阿瑞生炒花枝鱔魚，未辦理營業登記，而使用之店面係由
    聲請人之胞弟蔡文章代為承租，由聲請人負擔每月租金10,0
    00元，平均月營業額47,717元，扣除營業成本後，每月平均
    淨利3,732元等情，有債務人提出107、108年度綜合所得稅
    各類所得資料清單、109年6月22日勞工保險被保險人投保資
    料表、108年12月至109年8月營業收支手寫明細、房屋租賃
    契約、109年11月3日全民健康保險被保險人投保資料表等件
    為憑（消債更字卷第33-34、41-66、279-287頁），堪認聲
    請人屬於從事小規模營業活動之自然人。
(二)聲請人主張其積欠台新國際商業銀行股份有限公司、遠東國
    際商業銀行股份有限公司、台北富邦商業銀行股份有限公司
    、兆豐國際商業銀行股份有限公司、萬榮行銷股份有限公司
    、安泰商業銀行股份有限公司、滙誠第一資產管理股份有限
    公司、元大商業銀行股份有限公司、國泰世華商業銀行股份
    有限公司、中國信託商業銀行股份有限公司、聯邦商業銀行
    股份有限公司、金陽信資產管理股份有限公司、永豐商業銀
    行股份有限公司、日盛國際商業銀行股份有限公司之債務共
    3,158,017元等情，業據其提出提出債權人清冊、債務人清
    冊、財團法人金融聯合徵信中心查詢當事人綜合信用報告回
    覆書等件為證（消債更字卷第23-27、35-40、267-278頁
　　）。且有台新國際商業銀行股份有限公司陳報債權2,486,21
    5元、遠東國際商業銀行股份有限公司陳報債權217,521元、
    台北富邦商業銀行股份有限公司陳報債權348,509元、兆豐
    國際商業銀行股份有限公司陳報債權185,268元、萬榮行銷
    股份有限公司陳報債權415,638元、安泰商業銀行股份有限
    公司陳報債權938,859元、滙誠第一資產管理股份有限公司
    陳報債權509,624元、元大商業銀行股份有限公司陳報債權2
    41,103元、國泰世華商業銀行股份有限公司陳報債權204,26
    8元、中國信託商業銀行股份有限公司陳報債權621,633元、
    聯邦商業銀行股份有限公司陳報債權87,967元、金陽信資產
    管理股份有限公司陳報債權166,996元、永豐商業銀行股份
    有限公司陳報債權86,910元、日盛國際商業銀行股份有限公
    司陳報債權977,249元之陳報狀在卷可稽（消債更字卷第101
    -249頁），以上合計為7,487,760元。是聲請人現積欠無擔
    保或無優先權之本金及利息債務總額未逾12,000,000元，堪
    可認定。又聲請人在本件更生聲請前，於109年7月14日以調
    解聲請狀依消債條例第151條第1項規定向本院聲請債務前置
    協商，最大債權金融機構台新國際商業銀行股份有限公司表
    示聲請人無法負擔每個月還款10,000元以上之還款方案，故
    未到庭致調解不成立，本院於109年8月20日發給聲請人調解
    不成立證明書等情，亦據聲請人提出調解不成立證明書為證
    （消債更字卷第29頁），並經本院調閱本院109年度南司消
    債調字第399號調解卷宗核之相符。是聲請人提起本件更生
    聲請前，已踐行前置調解程序而調解不成立之事實，亦可認
    定。
(三)聲請人主張其於105年間罹患惡性腫瘤，術後因健康及容貌
    因素，無法順利就業，於107年1月至108年4月間，無固定工
    作，僅於其他外燴業者需要人力時，擔任臨時工，每次工資
    約為3,000元；嗣自108年5月起自營阿瑞生炒花枝鱔魚，未
    辦理營業登記，使用之店面係由聲請人之胞弟蔡文章代為承
    租，由聲請人負擔每月租金10,000元，平均月營業額47,717
    元，扣除營業成本後，每月平均淨利3,732元。聲請人尚有
    領取身心障礙補助，自107年至108年每月3,628元、自109年
    起每月3,772元等情，業據其提107、108年度綜合所得稅各
    類所得資料清單、109年6月22日勞工保險被保險人投保資料
    表、108年12月至109年8月營業收支手寫明細、身心障礙證
    明、聲請人簽立之109年7月14日收入證明切結書、109年7月
    24日柳營奇美醫院診斷證明書、郵局存摺明細、109年11月3
    日全民健康保險被保險人投保資料表、房屋租賃契約等件為
    證（南司消債調字卷第19頁、消債更字卷第33-34、41-66、
    69-71、255-261、279-287頁），核與聲請人之主張大致相
    符，應可採信。是聲請人之每月平均收入約為7,504元（計
    算式：營業淨利3,732元＋身心障礙補助3,772元＝7,504元）
    。又聲請人除名下有機車及自用小客車各一輛、郵局存款餘
    額800元、國泰人壽保單價值準備金112,881元、南山人壽保
    單價值準備金70,477元外，無其他財產，此有聲請人提出之
    109年6月22日全國財產總歸戶財產查詢清單、郵局存摺明細
    、國泰人壽出具之證明、南山人壽出具之證明、機車行車執
    照、汽車行車執照等件在卷可憑（消債更字卷第31、255-26
    6頁）。基此，聲請人目前償債能力除上開保單價值準備金
    外，應以其每月平均收入7,504元為據。　　
(四)按債務人必要生活費用，以最近一年衛生福利部或直轄市政
    府所公告當地區每人每月最低生活費一點二倍定之，消債條
    例第64條之2第1項定有明文。債務人聲請更生或清算時所提
    財產及收入狀況說明書，其表明每月必要支出之數額，與消
    債條例第64條之2第1項、第2項規定之認定標準相符者，毋
    庸記載原因、種類及提出證明文件，亦為消債條例施行細則
    第21之1條第3項所明定。參酌聲請人居住地即臺南市政府公
    告110年度臺南市低收入戶最低生活費用每人每月為13,304
    元，該生活費標準係按照政府最近1年平均每人消費支出（
    包括食品費、衣著鞋襪費、房租水電費、家居管理費、醫療
    保健費、交通通訊費、娛樂教育費及雜項支出）百分之60訂
    定，故消債條例之債務人每月生活費標準自堪以上開每人每
    月最低生活費1.2倍即15,965元計之（計算式：13,304元 ×1
    .2 ≒15,965元，元以下四捨五入）。聲請人陳報其每月支出
    必要生活費用14,866元（以109年度臺南市低收入戶最低生
    活費用之1.2倍計之），因該金額未逾越前開每月生活費標
    準15,965元之範圍，依上開說明，應認聲請人主張其每月個
    人生活必要支出為14,866元，尚屬合理。　
(五)再按受扶養者之必要生活費用，準用第1項規定計算基準數
    額，並依債務人依法應負擔扶養義務之比例認定之，消債條
    例第64條之2第2項定有明文。查聲請人之長子於90年8月27
    日出生，未滿20歲，現就讀遠東科技大學二年級，課餘時間
    會在聲請人經營之餐飲店幫忙，無其他兼職工作；聲請人於
    離婚後，前妻已失聯，由聲請人完全負擔長子之扶養費用，
    其扶養費用為14,866元（以109年度臺南市低收入戶最低生
    活費用之1.2倍計之），此有聲請人提出之戶籍謄本、遠東
    科技大學學生證可稽(消債更字卷第67、291頁)，是聲請人
    之長子之生活費標準，依前開規定，應以臺南市政府公告之
    110年度臺南市每人每月最低生活費用13,304元之1.2倍即15
    ,965元為限。依此，聲請人主張其每月扶養費用為14,866元
    ，未逾上開計算之金額，核屬適當，應堪採信。
(六)準此，聲請人目前每月平均收入約7,504元，扣除其每月生
    活必要費用14,866元及1名未成年子女扶養費14,866元後，
    已無餘額，顯無法負擔任何還款方案，是聲請人陳稱其收入
    無法負擔債務，堪可採信。依此，聲請人之經濟狀況，確已
    達不能清償債務之程度，而有更生之原因，及藉助更生制度
    調整其與債權人間之權利義務關係而重建其經濟生活之必要
    。　　
四、綜上所述，依債務人之收入財產及必要生活支出之情形，已
    達不能清償債務或有不能清償之虞之程度；債務人係一般消
    費者，未曾從事營業，其無擔保或無優先權之本金及利息債
    務總額未逾1,200萬元，亦曾踐行前置調解程序而調解不成
    立，復未經法院裁定開始清算程序或宣告破產，又無消債條
    例第6條第3項、第8條或第46條各款所定應駁回更生聲請之
    事由存在，債務人聲請本件更生，應予准許，爰裁定如主文
　　所示。
中    華    民    國    110    年   5   月    19     日
                  民事第五庭    法  官  盧亨龍
以上正本係照原本作成。
本裁定不得抗告。
本裁定已於民國110年5月19日下午4時公告。　　　　　　　　
中　　華　　民　　國　　110 　年　　5 　　月　　19　　日
                               書記官  謝婷婷